【裁判字號】    98,訴,68
【裁判日期】    981119
【裁判案由】    綜合所得稅
【裁判全文】
臺北高等行政法院判決
                                        98年度訴字第68號
                                     98年11月5日辯論終結
原      告  甲○○
訴訟代理人  黃志揚（會計師）
被      告  財政部臺北市國稅局
代  表  人  乙○○（局長）住同上
訴訟代理人  丁○○
上列當事人間綜合所得稅事件，原告不服財政部中華民國97年11
月21日台財訴字第09700499560 號（案號：第00000000號）訴願
決定，提起行政訴訟，本院判決如下：
    主  文
原告之訴駁回。
訴訟費用由原告負擔。
    事實及理由
一、事實概要：
    原告係甲○○兒科診所負責人，其辦理民國（下同）92年度
    綜合所得稅結算申報時，列報取自該診所執行業務所得新臺
    幣（下同）5,653,941 元，經被告核定為9,317,805 元。嗣
    財政部賦稅署查獲該診所漏報收入35,569,666元，依財政部
    頒訂92年執行業務者費用標準，應以40% 計算其必要費用，
    調增執行業務所得21,341,800元，通報被告重新核定原告執
    行業務所得為30,659,605元，另查獲漏報其本人營利所得2,
    200 元及受扶養親屬林鈺淳薪資所得70,000元，乃合併核定
    其當年度綜合所得總額34,883,764元，補徵稅額7,143,796
    元，並按所漏稅額6,484,152 元分別處0.2 倍及0.5 倍之罰
    鍰合計3,235,500 元（計至百元止）。原告不服，就執行業
    務所得部分及罰鍰處分，申請復查，經被告97年9 月4 日財
    北國稅法二字第0970225676號復查決定書駁回；原告仍不服
    ，向財政部提起訴願，遭決定駁回後，遂向本院提起本件行
    政訴訟。
二、本件原告主張：
  (一)綜觀復查決定及訴願決定核駁理由，均以原告配偶丙○○96
    年5 月14日於財政部賦稅署之談話紀錄內容為主要依據，惟
    丙○○非為該診所之負責人或授權代表人，其於賦稅署所為
    之論述，是否有權代表該診所，仍有疑義，且丙○○於遭約
    談時距事實行為發生時間已有4 年的時間，在無輔助資料之
    情形下，豈有能力憑記憶逐筆認定何筆現金存入係屬診所收
    入，而被告在未作查證下，即逕予全數引用作為課稅依據，
    其證據效力顯有瑕疵。
  (二)經將被告引用以認定漏報收入之銀行存款明細重行整理彙總
    後，其單日存入現金金額，最少為150,000 元，最多為2,85
    0,000 元，實已達中大型醫療院所之規模。蓋醫生雖為專門
    職業技術人員，以提供其專業來獲取報酬，然不論其經驗多
    豐富，技能多高超，其門診收入仍有其先天之限制，亦就是
    每日之看診時間。依92年度行事曆計算，原告除星期天及農
    曆新年期間未看診，其全年門診天數為301 天，而被告依前
    述銀行存款明細所核定之全年門診現金收入為78,615,500
    元。依據臺北市衛生局所訂「臺北市西醫醫院診所收費標準
    表」所訂有關掛號費、診察費及藥材費之最高標準，每一病
    患約為1,170 元，依上開資料予以核算，原告之診所平均每
    日門診之現金收入約為260,000 元，每日看診人數為222 人
    ，若以每一病患平均看診時間為10分鐘，其每日看診時間竟
    達「37小時」，足見被告對於其所查得之資料，並未善盡調
    查之責即濫行核課。
  (三)原告所經營之甲○○兒科診所，其於92年度之營業天數經統
    計為301 天，每日三診，其最高看診人數約為170 人，惟該
    年度台灣遭逢SARS事件，其於最嚴重之4 至5 月份，幾無人
    看診，若以每日20人計算，則92年度之看診總人數為42,020
    人（170 人×240 天＋20人×61天），而92年度健保給付之
    門診人數為10,170人，因此自費門診之人數為31,850人（42
    ,020－10,170），以自費門診之最高收費標準1,170 元計算
    ，92年度該診所之自費門診收入經推算應為37,264,500元，
    若加計健保相關之各項給付6,551,243 元（包括醫療費用4,
    030,169 元、部分負擔468,750 元、藥費823,570 元、藥事
    服務費211,754 元及健保門診掛號費1,017,000 元），其全
    年執行業務收入應為43,815,743元。而被告於第一次核定該
    診所執行業務收入時，已核定為46,589,025元，顯已將自費
    門診收入納入，本次再就自費收入再次核課，已有對同一課
    稅標的重覆課稅之情形。
  (四)原告因私人理財之需要，於92年度亦從事上市櫃股票之買賣
    ，經統計原告92年度因普通交易出售股票所取得之現金收入
    為112,265,084 元（信用交易取得現金差額之部分未計入）
    ，足見原告帳戶資金來源之多元性，絕非僅有業務收入及資
    金借貸情形。
  (五)原告92年度自行申報執行業務收入46,589,025元，係包含自
    費收入41,520,000元、健保收入3,543,191 元、掛號費收入
    1,525,500 元，以及利息收入334 元。其中自費收入部分係
    被告於92年8 月21日及22日實地派員至原告診所訪查，並於
    同年8 月27日經協談後逕予認定，並非原告帳載之收入。而
    系爭所謂因現金存入而由被告增列之收入，與前者均屬由被
    告所推定而產生，而前者係以20% 作為所得課徵所得稅，而
    後者卻以60% （係減除必要成本費用40% 之淨額）核課，對
    同一課稅標的卻採不同課徵標準，顯已額外加重原告租稅負
    擔。
  (六)財政部所發布之92年度執行業務者費用標準，其中西醫師非
    屬全民健康保險收入，其費用標準內科40% 、外科45% 、其
    他科別43% ，而該標準中並未註明需專科經營，且原告於內
    科小兒科業務外，另從事整形美容及減重等業務，亦為被告
    所明知，依實質課稅原則，應予採計不同費用標準等情。並
    聲明求為判決訴願決定及原處分關於甲○○兒科診所執行業
    務所得核定及所處罰鍰部分均撤銷。
三、被告則以：
  (一)執行業務所得：
    1.按行為時所得稅法第14條第1 項第2 類規定：「執行業務
      所得：凡執行業務者之業務或演技收入，減除業務所房租
      或折舊、業務上使用器材設備之折舊及修理費，或收取代
      價提供顧客使用之藥品、材料等之成本、業務上雇用人員
      之薪資、執行業務之旅費及其他直接必要費用後之餘額為
      所得額。」次按執行業務所得查核辦法第3 條規定：「執
      行業務所得之計算，除本辦法另有規定外，以收付實現為
      原則。」第8 條前段規定：「執行業務者於規定期限內辦
      理結算申報並能提供證明所得額之帳簿、文據調查者，其
      執行業務所得，應依帳載核算認定。其未依規定提供調查
      者，應依所得稅法第83條及同法施行細則第13條規定訂定
      之收費及費用標準核定其所得額。」又92年度執行業務者
      費用標準：「執行業務者未依法辦理結算申報，或未依法
      設帳記載並保存憑證，或未能提供證明所得額之帳簿文據
      者，92年度應依核定收入總額按下列標準計算其必要費用
      ：……十一、西醫師：（一）全民健康保險收入（含掛號
      費收入與保險對象……應自行負擔之費用）：78% 。（二
      ）非屬全民健康保險收入……2.醫療費用收入含藥費收入
      ，依下列標準計算：(1)內科：40% 。」
    2.甲○○兒科診所列報收入總額46,589,025元，被告原核定
      執行業務所得9,317,805 元，嗣依據財政部賦稅署查獲漏
      報收入之通報資料，核定收入總額為82,158,691元，執行
      業務所得30,659,605元，即調增執行業務所得21,341,800
      元，並通報被告所屬中正稽徵所歸課綜合所得稅。
    3.經查原告配偶於96年5 月14日於財政部賦稅署談話紀錄中
      承認該診所的收入大多收取現金，並存入其本人及原告所
      有之銀行帳戶，因診所會計作業疏失，漏未申報診所業務
      收入35,569,666元，惟相關必要費用未列，同意依財政部
      頒訂費用標準認列，有該談話紀錄及原告說明書可稽，依
      所得稅法第83條之1 規定及司法院釋字第309 號解釋，稽
      徵機關經調查結果，證明納稅義務人有逃漏稅情事時，納
      稅義務人對有利於己之事實，應負舉證之責，惟原告未舉
      證以實其說，被告乃按查得資料核定增加92年度診所收入
      35,569,666元。
    4.原告主張被告核定92年度甲○○兒科診所收入金額，若依
      臺北市衛生局訂定最高收費標準換算每日之看診時數有違
      常理，故系爭帳戶之現金存入有部分屬配偶私人理財所得
      ，並於98年5 月6 日提供原告及其配偶92年度資金借出及
      收回明細表，主張被告核定收入中，有部分款項係借出資
      金收回存入，惟查原告提供之借出款項並無資金來源證明
      ，亦無借據或實際付款給借款人之簽收證明，且與收回資
      金（存入）無法勾稽，僅彙整明細表及提供原告股票買賣
      明細，尚無法證明與系爭存入資金之關連性。又原告主張
      被告核定全年收入數換算成每日看診人數有違常理乙節，
      查原告之看診內容包含減重、美容等，均屬自費項目，且
      該項目為量身訂做，收費標準不一，故無法以看診時間、
      人數換算成應有收入，是原告主張核不足採。
  (二)罰鍰：
    1.按所得稅法第71條第1 項前段規定：「納稅義務人應於每
      年5 月1 日起至5 月31日止，填具結算申報書，向該管稽
      徵機關，申報其上一年度內構成綜合所得總額……之項目
      及數額，以及有關減免、扣除之事實，並應依其全年應納
      稅額減除……扣繳稅額及可扣抵稅額，計算其應納之結算
      稅額，於申報前自行繳納。」第110 條第1 項規定：「納
      稅義務人已依本法規定辦理結算申報，但對依本法規定應
      申報課稅之所得額有漏報或短報情事者，處以所漏稅額2
      倍以下之罰鍰。」
    2.原告92年度漏報本人營利所得2,200 元及執行業務所得21
      ,341,800元、受扶養親屬林鈺淳薪資所得70,000元，合計
      21,414,000元，被告按所漏稅額6,484,152 元分別處0.2
      倍及0.5 倍罰鍰合計3,235,500 元〔6,484,152 ×（72,2
      00×0.2 ＋21,341,800×0.5 ）÷21,414,000，計至百元
      止〕。
    3.查原告92年度有系爭所得已如前述，又綜合所得稅係採自
      行申報制，有所得即應申報，原告對申報內容應盡審查核
      對之責，其未就實際所得予以申報，致漏報系爭所得核有
      過失，自應處罰，依前揭規定，原處罰鍰並無違誤等語，
      資為抗辯。並聲明求為判決駁回原告之訴。
四、本院按：
  (一)針對原告92年度稅捐週期內之綜合所得稅額計算，其中原告
    因執行醫師業務所生之執行業務所得額，其自行申報金額為
    5,653,941 元，被告第一次核定時徵得原告同意，改按申報
    收入46,589,025元之純益率20% 推計其執行業務所得額為9,
    317,805 元。但事後又查得原告其他行醫收入之資金去向，
    乃依照以下之方式，認定原告因行醫而生之執行業務所得總
    額為30,659,605元，扣除第一次核定之9,317,805 元，漏報
    執行業務所得21,341,800元（計算方式均詳後附之附表，其
    中以黑粗線框起來之部分乃屬本案之程序標的），乃連同其
    他漏報之所得（不在本案爭執範圍內），將之追加併入課稅
    所得總額中，而為補稅及裁罰處分。
    1.原告行醫執行業務所取得之全部收入：
      (1)原告從健保公部門取得之收入3,543,191 元。
      (2)原告配偶金融部門帳戶在該稅捐週期內之存入款項，扣
        除原告配偶所指「他人返還借款」之部分，其餘額為78
        ,615,500元。
    2.原告漏報之行醫執行業務收入為，上開全部收入減除原告
      在申報時所列報收入46,589,025元後之餘額35,569,666元
      。
    3.而漏報執行業務收入所對應之漏報執行業務所得，則按照
      原告業務類別（內科）40% 之費用標準，以60% 之淨利率
      計算，認定其金額為21,341,800元。
    4.是以原告當年度執行業務所得總金額為已核定之9,317,80
      5 元加計漏報21,341,800元，合計為30,659,605元。
  (二)而被告為上開「原告漏報執行業務所得21,341,800元」之事
    實認定，乃是依循以下之事實推論與法律適用過程。
    1.上開原告配偶金融部門帳戶存入款中之78,615,500元為原
      告行醫之執行業務收入部分，業經原告配偶審視存款明細
      記錄確定無誤。
    2.原告有從事健保給付範圍以外之美容豐胸業務，此等業務
      獲利豐厚。
    3.原告無法舉反證說明為何上開存款之來源非屬執業收入，
      並推翻其配偶前開證詞。
    4.因此在有限之資料基礎下，針對原告漏未申報之執行業務
      收入5,653,941 元，依所得稅法第83條為推計，以部頒費
      用標準40% 認定其對應之所得額。
  (三)原告對上開漏報所得之違章事實認定，則提出以下之爭執：
    1.被告查得之金融存款資料中經其配偶指為行醫收入之78,6
      15,500元，並非全部為行醫收入，其配偶在被告調查時之
      證述不具證據價值，被告採證有違法。
    2.依醫師收費最高標準核算，原告不可能在一年內有高達82
      ,158,691元之執行業務收入。
    3.最後若要以執行業務收入推計執行業務所得，因為被告自
      承原告兼從事美容醫學，才會有如此高之收入，而美容醫
      學又歸類為醫學中之外科，則在推計時，為求與事實相符
      ，自應比照外科費用率45% 為推計，被告按原告內科（兒
      科）40% 費用率之標準推計，亦有違誤。
  (四)經查：
    1.作為本案執行業務所得認列之法規範基礎分別為：
      (1)執行業務所得查核辦法第3條：
        執行業務所得之計算，除本辦法另有規定外，以收付實
        現為原則。
      (2)執行業務所得查核辦法第8條前段：
        執行業務者於規定期限內辦理結算申報並能提供證明所
        得額之帳簿、文據調查者，其執行業務所得，應依帳載
        核算認定。其未依規定提供調查者，應依所得稅法第83
        條及同法施行細則第13條規定訂定之收費及費用標準核
        定其所得額。
      (3)92年度執行業務者費用標準：
        執行業務者未依法辦理結算申報，或未依法設帳記載並
        保存憑證，或未能提供證明所得額之帳簿文據者，92年
        度應依核定收入總額按下列標準計算其必要費用：
        ……
        十一、西醫師：
          （一）全民健康保險收入（含掛號費收入與保險對象
                ……應自行負擔之費用）：78% 。
          （二）非屬全民健康保險收入……
                2.醫療費用收入含藥費收入，依下列標準計算
                  ：
                  (1)內科：40% (2)外科：45%
    2.在上開規範基礎下，本案原告單單自行申報之執行業務收
      入即高達46,589,025元，而原告又未履行設帳保存憑證義
      務，且無法說明執行業務收入之資金流向，則被告在調查
      另案他人漏稅行為時，發覺原告配偶金融帳戶在該稅捐週
      期內有持續性之資金流入，並經過向原告配偶查證之程序
      ，確認其為原告行醫收入資金之主要去處，再將其中他人
      還款部分予以剔除後，認定該等所得為原告執行業務收入
      之一部（另外一部則為健保給付，此部分原告並無爭執）
      ，其認定核與日常經驗法則無違，在原告並無堅強反證之
      情況下，應認其對原告當年度行醫執行業務總收入金額事
      實，已為適當之證明，原告謂此部分事實認定有誤，自非
      可採。
    3.至於原告所言，單純看診無法取得如此高額之收入一節，
      鑑於其自承兼營非健保給付範圍之美容醫學，美容醫學獲
      利極高，服務內容及服務報償亦難以單純看診比擬，是以
      原告此等主張，亦難以動搖本院已獲致之確信。
    4.最後就原告有關推計標準之爭議部分（即本案應依內科費
      用標準推計，抑或依外科費用標準推計），本院則認為：
      原告乃是兼營兒科及美容科業務，無法單依原告之請求
        ，直接以外科費用率認列費用。
      何況在第一次核定中，針對原告沒有設帳之執行業務收
        入46,589.025元（高於本件爭訟之漏報收入35,569,666
        元），被告是以80% 費用率認列對應費用（參見附表所
        載），遠高於依法應適用之內科及外科費用率，這時原
        告再就漏報部分要求按外科費用率認列費用，亦與核實
        及量能課稅之精神有違。
      這裡要特別說明，固然依照爭點原則之法理，第一次核
        課確定執行業務所得9,317,805 元不在本案爭訟範圍內
        。但在審理本案爭訟部分之爭點事實而為法律適用時，
        仍需由單一稅捐債權之合法性及正確性觀點為考量。簡
        言之，爭點主義主要是針對事實之調查範圍而言，至於
        在法律適用上，法院仍可考量爭點範圍外事實之法律適
        用，對爭點事實在法律適用上之影響。是以本院以上之
        考量，並無違反爭點原則之精神。
    5.依以上之說明，本案原告就行醫而漏報執行業務所得既然
      得以確認無誤，則在此事實基礎下之漏稅額認定及漏稅違
      章事實認定，亦均於法有據，自屬合法。
  (五)總結以上所述，本件被告所為之補稅裁罰處分，並無違法，
    訴願決定予以維持，核無不合。原告訴請撤銷，為無理由，
    應予駁回。
五、據上論結，本件原告之訴為無理由，依行政訴訟法第98條第
    1 項前段，判決如主文。
中    華    民    國    98    年    11    月    19    日
                    臺北高等行政法院第六庭
                              審判長法  官  闕  銘  富
                                    法  官  林  育  如
                                    法  官  帥  嘉  寶
上為正本係照原本作成。
如不服本判決，應於送達後20日內，向本院提出上訴狀並表明上
訴理由，如於本判決宣示後送達前提起上訴者，應於判決送達後
20日內補提上訴理由書（須按他造人數附繕本）。
中    華    民    國    98    年    11    月    19    日
                                    書記官  陳  可  欣


司法院資訊處製作；財團法人民間司法改革基金會備份。
